---
title: "AtivIdade 04"
author: "Thiago Moraes Rizzieri"
date: "`r Sys.Date()`"
output: 
  rmdformats::readthedown
---
  
```{r setup, include=FALSE}
knitr::opts_chunk$set(echo = TRUE)
```

Pacotes utilizados neste RMD.

```{r}
library("rmdformats")
library("readxl")
library("dplyr")
```

# Exercício 1

Um experimento avaliou o desempenho de uma pomada medicinal natural para o tratamento de feridas dermatológicas.

## a) Calcule o intervalo de confiança de 95% para a Idade média dos pacientes deste estudo.

Primeiramente, vamos ler os dados.

```{r}
dados <- read_excel("dados_ativIdade.xlsx")
head(dados)
attach(dados)
```

Como queremos um intervalo de confiança para a média de uma amostra que desconhecemos sua variância, podemos utilizar a distribuição t-student. Para tal, basta seguirmos o seguinte algoritmo:

```{r}
n <- length(Idade) # quantidade de elementos da variável
media <- mean(Idade) # média da variável
dp <- sd(Idade)
q975 <- qt(0.975,df=n-1) # quantil 0.95 na t studente

media - q975*dp/sqrt(n) # Limite à esquerda do intervalo
media + q975*dp/sqrt(n) # Limite à direita do intervalo

```

Podemos testar esse resultado com um outro código que expõe o valor do intervalo de forma mais imediata:

```{r}
t.test(Idade)
```

Logo, o intervalo de confiança de $95\%$ para a Idade média dos pacientes deste estudo é $(49.18643,50.32607)$.

## b) Apresente um intervalo de confiança de 95% para a proporção de resultado positivo deste tratamento e verifique se a eficácia é superior a 80%.

Primeiramente, pegamos a quantidade de resultados positivos e negativos dos dados.

```{r}
pos <- table(Resultado)["Positivo"]
neg <- table(Resultado)["Negativo"]
```

Podemos tirar a proporção de positivos dividindo pelo valor total de resultados e aplicar o seguinte algoritmo:

```{r}
p.est <- pos/(pos+neg) # proporção
names(p.est) <- NULL
EP<-sqrt(p.est*(1-p.est)/156)
(p.est-qnorm(0.975)*EP) # LI
(p.est+qnorm(0.975)*EP) # LS
```

Assim, o intervalo de confiança de $95\%$ para a proporção de resultado positivo deste tratamento é de $(0.8341951,0.9345549)$. Logo, visto o intervalo de confiança, a eficácia é superior à 80%.

# Exercício 2

Um levantamento deseja estudar as características de morcegos de uma região com o objetivo de verificar se o peso médio é superior a 100 gramas. A partir da amostra dos morcegos, calcule o intervalo de confiança de 95% para o peso médio dos morcegos e verifique o objetivo do estudo.

Primeiramente, iremos ler os dados deste exercício.

```{r}
dados <- read_excel("dados_ativIdade.xlsx", sheet="Ex2")
head(dados)
attach(dados)
```
Novamente, queremos um intervalo de confiança para uma média desconhecendo a sua variância populacional. Aplicamos o teste t-student conforme descrito no algoritmo abaixo:

```{r}
n <- length(peso)
media <- mean(peso)
dp <- sd(peso)
q975 <- qt(0.975,df=n-1) # quantil 0.95 na t studente

media - q975*dp/sqrt(n)
media + q975*dp/sqrt(n)
```
Também podemos confirmar com o seguinte código:

```{r}
t.test(peso)
```

Portanto, o intervalo de confiança de $95\%$ para o peso médio dos morcegos é de $(110.618,117.132)$. 

# Exercício 3

Utilizando os dados do Exercício anterior, compare o peso médio dos morcegos insetívoros e hematófagos por meio de intervalo de confiança.

Primeiramente podemos separar os valores de peso entre os morcegos com as diferentes alimentações:

```{r}
dados_i <- dados %>% 
  filter(alimentacao == "Insentivoro")

dados_h <- dados %>% 
  filter(alimentacao == "Hematofago")
```

Em seguida, fazemos um sorteio de cada peso de um morcego de um tipo de morcego e subtraímos com o peso sorteado de um outro tipo de morcego, obtendo as diferenças entre as variáveis:

```{r}
set.seed(7)
dif <- sample(dados_i$peso) - sample(dados_h$peso)

```

Assim, podemos seguir o seguinte algoritmo para encontrarmos o intervalo de confiança baseando-se no teste t-student pareado:

```{r}
n <- length(dif)
media <- mean(dif)
dp <- sd(dif)
q0.975 <- qt(0.975,df=n-1)

media-q0.975*dp/sqrt(n)
media+q0.975*dp/sqrt(n)
```
Podemos confirmar nosso resultado com um código simplificado:

```{r}
set.seed(7)
t.test(sample(dados_i$peso),sample(dados_h$peso),paired=T)
```
Temos então um intervalo de $95\%$ de confiança de que a diferença esteja no intervalo $(-16.528059,-7.838608)$, significando que há uma diferença entre a média dos pesos entre os tipos de morcegos.




