---
title: "Aula03"
date: "`r Sys.Date()`"
output: 
  rmdformats::readthedown
---

```{r setup, include=FALSE}
knitr::opts_chunk$set(echo = TRUE)
```

```{r}
library("rmdformats")
```

Revis√£o de distribui√ß√µes de probabilidade.

√Årvore de probabilidades da distribui√ß√£o binomial. (interessante para explicar)

Calculando a probabilidade na distribui√ß√£o binomial.

```{r}
dbinom(0,3,0.8)
```

Podemos testar todas as possibilidades.

```{r}
dbinom(0:3,3,0.8)
```

Falou da multinomial tamb√©m. O que estudamos de infer√™ncia para a binomial tamb√©m serve para a multinomial?

Exemplo: numa floricultura, as probabilidades de um certo cliente comprar rosa vermelha, branca ou azul s√£o 0.5, 0.3 e 0.2, respectivamente. Sabendo que 5 clientes apareceram no dia, qual a chance de:

Termos 3 vermelhas, 1 branca e 1 azul?

```{r}
dmultinom(c(3,1,1),prob = c(0.5,0.3,0.2))
```
Se quisermos todas as possibilidades?

```{r}
resultados <- list()

for (x in 0:5) {
  for (y in 0:5) {
    for (z in 0:5) {
      if (x + y + z == 5) {
        resultados <- c(resultados, list(c(x, y, z)))
      }
    }
  }
}

resultados

```

```{r}
for (i in resultados){
  print(i)
  print(dmultinom(i,prob = c(0.5,0.3,0.2)))
}

```

Veremos agora a distribui√ß√£o de Poisson:

Supondo que o n√∫mero de visitas de abelhas numa flor siga uma distribui√ß√£o de poisson com m√©dia de 3 visitas. Qual a chance de haver 4 visitas?

```{r}
dpois(4,3)
```
E se for no m√°ximo 2 visitas?

```{r}
sum(dpois(0:2,3))
```

E se for pelo menos 3 visitas?

```{r}
1 - sum(dpois(0:2,3))
```

Distribui√ß√£o normal.

Qual a probabilidade de um girassol ter menos que 23 cm sendo que a m√©dia √© 25.5 e o desvio padr√£o √© 4.7, supondo distribui√ß√£o normal.

```{r}
pnorm(23,25.5,4.7)
```
E se quisermos a probabilidade de ser entre 29 e 22 cm?

```{r}
pnorm(29,25.5,4.7) - pnorm(22,25.5,4.7)
```

E se quisermos o contr√°rio. Queremos saber o valor com que a probabilidade de ser menor que esse valor seja de 0.25.

```{r}
qnorm(0.25,25.5,4.7)
```
Observa√ß√£o, se queremos o valor que qualquer valor acima, q a probabilidade seja maior que 0.10, por exemplo, este ser√° o mesmo valor que a probabilidade de todos os valores que esteja abaixo seja de 0.90.

(pode confundir ‡s vezes)




