---
title: "Aula 05"
author: "Thiago Moraes Rizzieri"
date: "`r Sys.Date()`"
output: 
  rmdformats::readthedown
mainfont: Courier New
---

```{r setup, include=FALSE}
knitr::opts_chunk$set(echo = TRUE)
```

Pacotes utilizados neste RMD.

```{r}
library("rmdformats")
library("readxl")
```

# Teste de hipóteses

## Elementos de um teste de hipóteses estatístico

1. Hipóteses $H_0$ (hipótese nula) e $H_1$ (hipótese alternativa, que é o foco da pesquisa);

2. Nível de significância $\alpha$;

3. Estatística do teste;

4. Valor do $p$;

### Exemplo: tratamento de cães

### Sobre as hipóteses.

Hipótese Unilateral à direita: $H_1$ maior que um certo valor.

Hipótese Unilateral à esquerda: $H_1$ menor que um certo valor.

Hipótese Bilateral: $H_1$ diferente de um certo valor.

### Nível de significância.

Probabilidade de rejeitar $H_0$ quando ela é verdadeira (conhecida como a probabilidade do erro tipo I).

$P(Erro I) = \alpha = P(RejeitarH_0|H_0 verdadeira)$

$P(Erro II) = \beta = P(NaoRejeitarH_0|H_0 falsa)$

Costuma-se usar $alpha = 0.05$.

### Valor de p

Probabilidade à direita, a rejeição vai depender se a hipótese é unilateral ou bilateral tb (tomar cuidado).

## Teste de hipóteses para uma proporção populacional

Usamos a estatística da Qui-quadrado (rever o exemplo)

Quanto maior a diferença entre observado e esperado, maior a estatística e maior a chance de que aquilo não segue a determinada proporção esperada.

```{r}
oi <- c(33,12) # Valores observados
ei <- c(45*0.5,45*0.5) # Valores esperados

(estat <- sum((oi-ei)^2/ei))

1-pchisq(estat,df=1)
```

```{r}
prop.test(33,45,p=0.5,correct=F,alternative = "g")
```

Logo, não há uma proporção de $0.5$. A proporção real de melhora é de aproximadamente $73.33\%$.

(Obs: se o valor esperado for menor que 5, não é possível aplicar o teste qui-quadrado).

## Testes para média populacional

Ideia parecida com a do intervalo de confiança visto na aula anterior.

Estatística do teste: t-student

Exemplo, supondo a hipótese nula com uma média maior ou igual à 25.

```{r}
dadosIC <- read_excel("dadosIC.xlsx", sheet = "Comprimento")
head(dadosIC)
attach(dadosIC)
```
Podemos começar com uma análise descritiva e exploratória.

```{r}
hist(comprimento)
```
```{r}
boxplot(comprimento)
```
```{r}
n <- length(comprimento)
media <- mean(comprimento)
dp <- sd(comprimento)

estat <- (media-25)*sqrt(n)/dp

pt(estat,df=n-1)
```
```{r}
t.test(comprimento, mu=25, alternative = "l")
```
Logo, a hipótese nula é rejeitada, a verdadeira média é menor que 25.

Tudo isso que fizemos foi supondo uma distribuição normal, mas e se não pudermos?

## Teste Shapiro-Wilk

Objetivo é verificar se a distribuição normal. $H_0$ é sempre a distribuição-alvo, que no caso, é a distribuição normal.

$H_1$: distribuição da amostra não é normal.

```{r}
shapiro.test(comprimento)
```

## Teste de Wilcoxon

Caso não seja normal


