---
title: "Aula 06"
author: "Thiago Moraes Rizzieri"
date: "`r Sys.Date()`"
output: 
  rmdformats::readthedown
mainfont: Courier New
---

```{r setup, include=FALSE}
knitr::opts_chunk$set(echo = TRUE)
```

Pacotes utilizados neste RMD.

```{r}
library("rmdformats")
library("readxl")
library("dplyr")
```

Rejeitamos uma hipótese nula se o p-valor for menor que 0.05.

P-valor é a probabilidade até o extremo mais próximo, não necessariamente a probabilidade à direita.

# Teste de hipóteses para dois parâmetros populacionais

Função de distribuição (função acumulada F) empírica: função em escada que aumenta $\frac{1}{n}$ em cada observação amostral.

Comenta sobre um teste de normalidade que utiliza esta função de distribuição empírica.

# Teste de hipóteses para duas variâncias populacionais.

Iremos comparar a igualdade entre duas variâncias.

Estatística do teste é dada pela razão entre as duas variâncias. Quanto mais próximas forem, mais próximo o valor é de 1. Essa razão segue uma distribuição F (por ser uma razão de distribuições qui-quadrado).

Os parâmetros da distribuição são $n-1$ e $m-1$ (são os graus de liberdade), sendo que $n$ é o tamanho amostral da primeira população e $m$ da segunda.

## Exemplo 1

Vamos comparar o comprimento de pexies de dois rios através de um teste de hipóteses.

Iremos comparar a variabilidade das duas populações, sendo que a hipótese nula é a igualdade das variâncias.

```{r}
dados <- read_excel("06_DadosR.xlsx", sheet = 'Exemplo1')
attach(dados)

dados_r1 <- subset(dados, Rio == "R1")
dados_r2 <- subset(dados, Rio == "R2")
```
Podemos agora fazer o teste de normalidade em cada um, veremos duas formas diferentes de se fazer:

```{r}
shapiro.test(dados_r1$Comprimento)
shapiro.test(dados_r2$Comprimento)
```

ou então

```{r}
tapply(dados$Comprimento,Rio,shapiro.test)
```

Aplicaremos o teste de variância do comprimento pelo rio:

```{r}
var.test(Comprimento~Rio)
```

Outra forma de se fazer isso:

```{r}
var.test(dados_r1$Comprimento,dados_r2$Comprimento)
```

Observemos que a estatística do teste é a razão entre as variâncias, como dito anteriormente.

```{r}
var(dados_r1$Comprimento)/var(dados_r2$Comprimento)
```

No teste, temos que o p-valor foi de 0.6011, indicando que não rejeitamos a hipótese nula de que as variâncias são iguais.

Podemos calcular o valor de p no nosso teste bilateral pela distribuição da F também:

```{r}
(1-pf(1.3297,14,14))*2
```

## Teste entre duas médias

```{r}
t.test(Comprimento~Rio, var.equal = TRUE, alternative = "two.sided")
```
Podemos ver que o p-valor é $6.388*10^{-7}$, menor que $0.025$, e além disso, que o intervalo é inteiramente negativo. Logo rejeitamos a hipótese de que as médias são equivalentes (diferença igual à zero).

## Exemplo 2

Uma pesquisa avaliou informações de pacientes atendidos em um grande hospital com o objetivo de comparar a gravidade do estado de saúde no primeiro atendimento dos pacientes. A gravidade é maior entre os não vacinados quando comparada aos vacinados?

1- Não urgente
2- Pouco urgente
3- Urgente
4- Muito urgente
5- Emergência

Utilizaremos a mediana para isso.

H0: A mediana dos vacinados é maior ou igual à mediana dos não vacinados.

H1: A mediana dos vacinados é menor do que a dos vacinados.

```{r}
rm(list = ls())
dados <- read_excel("06_DadosR.xlsx", sheet = 'Exemplo2')
dados$Vacina <- ordered(dados$Vacina,levels=c("Sim","Nao"))
attach(dados)
head(dados)
```
Primeiramente, testamos a normalidade para cada caso.

```{r}
tapply(Gravidade2,Vacina,shapiro.test)
tapply(Gravidade2,Vacina,summary)
```
Rejeitamos a hipótese de normalidade para as duas populações.

Aplicamos o teste wilcox.

```{r}
wilcox.test(Gravidade2~Vacina,alternative = "l")
```

Portanto, rejeitamos a hipótese nula. A mediana dos vacinados é menor que a dos não vacinados.


## Teste de hipóteses para duas médias de populações dependentes

Exemplo 3: nível de glicose no sangue antes e depois de um tratamento.

Houve melhora com o tratamento? Ou seja:

H0: Piora (média antes menor ou igual a depois)

H1: Melhora (média antes maior que a depois) (unilateral à direita)

Ou também:

H0: Diferença menor ou igual a zero.

H1: Diferença maior que zero.

```{r}
rm(list = ls())
dados <- read_excel("06_DadosR.xlsx", sheet = 'Exemplo3')
attach(dados)
head(dados)
```

Precisamos colocar que os dados são pareados no teste para considerarmos a dependência.
(Não precisamos comparar as variâncias nesse caso)

```{r}
t.test(Glicemia_Antes,Glicemia_Depois,paired = T,alternative = "g")
```
Ou seja, como o p-valor é menor que 0.05, então rejeitamos a hipótese nula de que a diferença é menor ou igual a zero. Portanto, como a diferença é maior que zero, a glicemia de antes é maior que a glicemia depois do tratamento, e então, concluímos que houve uma mlehora.

Pode ser um teste não paramétrico pareado pelo wilcox também.

```{r}
wilcox.test(Glicemia_Antes,Glicemia_Depois,paired = T,alternative = "g")
```

Resulta na mesma conclusão. Mas como é não paramétrico, estamos levando em conta a diferença das medianas, ao invés da diferença das médias.

## Teste de hipóteses para duas proporções populacionais

Exemplo 4: Proporção de tumores detectados pelo método de imagem A e pelo método de imagem B.

H0: Proporção de A igual ao de B.

H1: Proporções diferentes. (teste bilateral)

```{r}
rm(list = ls())
# Quantidade utilizada em cada método
n <- c(217,113)
# Quantidade de acertos em cada teste
x <- c(200,112)
```

Aplicamos teste qui-quadrado. Grau de liberdade: (num de linhas - 1)*(num de colunas - 1).

```{r}
prop.test(x,n)
```
P-valor menor que 0.05, então rejeitamos a hipótese nula de que as proporções são equivalentes.

## Teste qui-quadrado de homogeneidade.

Se duas ou mais populações seguem uma mesma distribuição.

H0: Todas seguem a mesma distribuição.
H1: Há pelo menos uma que não segue a mesma distribuição.

Exemplo 5: Preferência de área de estudo em três escolas.

```{r}
rm(list = ls())
dados <- read_excel("06_DadosR.xlsx", sheet = 'Exemplo5')
attach(dados)
head(dados)
```
Vamos verificar as frequências:

```{r}
tabela <- table(Escola,Area)
```

```{r}
teste <- chisq.test(tabela)
teste
```

(Valores esperados na tabela precisam ser maiores que 5 para não enviesar o teste)

```{r}
teste$observed
teste$expected
```

## Teste de independêcia por qui-quadrado

H0: independentes.

Exemplo 6: Verificar se há dependência entre estágio da doença e óbito.

```{r}
rm(list = ls())
dados <- read_excel("06_DadosR.xlsx", sheet = 'Exemplo6')
attach(dados)
head(dados)
```
```{r}
tabela <- table(Estagio,Obito)
teste <- chisq.test(tabela)
teste$observed
teste$expected
teste
```

