---
title: "Aula 07"
author: "Thiago Moraes Rizzieri"
date: "`r Sys.Date()`"
output: 
  rmdformats::readthedown
mainfont: Courier New
---

```{r setup, include=FALSE}
knitr::opts_chunk$set(echo = TRUE)
```

Pacotes utilizados neste RMD.

```{r}
library("rmdformats")
library("readxl")
library("dplyr")
```

## Análise de variância de mais de dois grupos - ANOVA

Começa explicando sobre noções de delineamento de experimento: unidade experimental, tratamento, repetição, planejamento de experimento e delineamento totalmente ao acaso.

Tipos de soma do quadrado dos erros:

SQTotal: variação em torno da média global.

SQEntre: variação entre as médias dos tratamentos com a média global.

SQDentro: variação dentro de cada tratamento.

Variação Total = Variação Entre + Variação Dentro

Exemplo: Um experimento deseja avaliar o ganho de peso de peixes 

```{r}
dados <- read_excel("07_Dados.xlsx")
attach(dados)
head(dados)
```

Qual a média global neste caso? Ou seja, independente da dieta que o peixe recebeu.

```{r}
mean(Peso)
```

Qual a média entre cada tratamento (dieta)?

```{r}
tapply(Peso,Dieta,mean)
```

Qual a variância entre cada tratamento?

```{r}
tapply(Peso,Dieta,var)
tapply(Peso,Dieta,sd)
```

Podemos ver a variabilidade de cada tratamento por meio de um boxplot também.

```{r}
boxplot(Peso~Dieta)
```

Ela cria um modelo linear que utiliza como parâmetros as diferenças das dietas com uma dieta de referência (no caso a dieta A). Seria como cada dieta está afetando no valor do peso (interessante). Veremos melhor sobre isso na próxima aula.

```{r}
modelo <- lm(Peso~Dieta)
modelo
```

```{r}
anova <- aov(modelo)
summary(anova)
```

Quadro da anova:

Causas da variação: Dieta e Resíduos.

Graus de liberdade: Segue a ideia da variância. Como você usa a média no calculo da variância, você já perde uma informação, pois a média já é estimada. Podemos também interpretar como quantas variáveis livres estarão na 

Soma do quadrado dos erros: SQEntre e SQDentre

Quadrado médio: Soma do quadrado dos erros dividido pelo respectivo grau de liberdade.

Estatística F: Razão entre o quadrado médio do tratamento com o quadrado médio do resíduo. Quanto maior, indica que o peso médio são distintos.

$F_{obs} = \frac{QMed_{Entre}}{QMed_{Dentre}} \sim \frac{\chi ^2/gl1}{\chi ^2/gl2}\sim F(gl1,gl2)$

P-valor: neste caso sempre será a probabilidade à direita, pois a distribuição F é positiva. É a probabilidade de haver um F mais extremo que o F observado. Se a probabilidade for muito pequena, significa que nosso F já é bem extremo, indicando rejeição da nossa hipótese nula (que pelo menos uma das dietas difere das demais).

Suposição: normalidade dos resíduos (shapiro.test), independência (dwtest) e homocedasticidade.

Suposição: resíduos (rever)

```{r}
res_pad <- rstandard(modelo)
summary(res_pad)
tapply(res_pad,Dieta,summary)
```


```{r}
anova$fitted.values
anova$residuals
```
```{r}
plot(anova$fitted.values,anova$residuals)
```
Pelo que entendi são os resíduos ao redor de cada uma das médias.

Independente do tratamento o módulo do resíduo é menor que 3. (suposição)

## Teste de normalidade:

```{r}
shapiro.test(anova$residuals)
```
Não rejeitamos a normalidade dos resíduos.

## Teste de independência:

```{r}
library(lmtest)
```

```{r}
dwtest(Peso~Dieta)
```

## Teste de homocedasticidade:

Teste de Bartlett: requer normalidade.

Teste de Levene e Fligner: caso não tenhamos normalidade.

```{r}
bartlett.test(Peso~Dieta)
```

Não rejeitamos a hipótese de que as variâncias entre as dietas são equivalentes.

## Teste de comparação de Tukey:

