---
title: "Atividade 02"
author: "Thiago Moraes Rizzieri"
date: "2023-08-14"
output: 
  rmdformats::readthedown
---

```{r setup, include=FALSE}
knitr::opts_chunk$set(echo = TRUE)
```

# Exercício 1

## Classifique cada uma das variáveis de estudo

**Resolução:**

Identificação: variável qualitativa nominal;

Local: variável qualitativa nominal;

Presença de coliforme: variável qualitativa ordinal;

Nitrato: variável quantitativa contínua;

PH: variável quantitativa contínua;

# Exercício 2 

Verifique a existência de pontos discrepantes de nitrato e PH por meio de gráficos e estatísticas descritivas. Realize a correção das informações implausíveis, visto que houve o esquecimento do ponto como erro de digitação.

**Resolução:** Carregando algumas bibliotecas.

```{r}
library(readxl)
library(dplyr)
library(tidyr)
library(ggplot2)
```

Carregando os dados.
```{r}
df <- read_excel("Atividade02.xlsx")
names(df) <- c("ID","Local","Presenca","Nitrato","PH")
df <- drop_na(df)
summary(df)
```

Podemos visualizar se há pontos discrepantes no gráfico Boxplot.

Primeiramente em relação ao Nitrato:

```{r}
ggplot(df,aes(y=Nitrato))+
  geom_boxplot()+
  labs(title = "Boxplot da quantidade de nitrato")
```

Em seguida em relação ao PH:

```{r}
ggplot(df,aes(y=PH))+
  geom_boxplot()+
  labs(title = "Boxplot da quantidade de PH")
```

Podemos observar que há vários outliers presentes na variável Nitrato enquanto que não há nenhum na variável PH.

Porém, apenas 5 pontos estão sendo extremamente discrepantes a ponto de considerarmos que tenham sido erros de digitação.

```{r}
df %>%
  arrange(desc(Nitrato)) %>%
  head(5)
```

Dessa forma, podemos pensar na seguinte correção: pegamos os 5 maiores valores de nitrato e dividimos todos por 10, para acrescentar a vírgula onde possivelmente deveria ter sido colocada.

```{r}
df <- df %>%
  arrange(desc(Nitrato)) %>%
  mutate(Nitrato = ifelse(row_number() <= 5, Nitrato / 10, Nitrato))
```
Dessa forma, podemos visualizar o gráfico Boxplot do Nitrato novamente e veremos que a quantidade de outliers extremos diminuirá significativamente, embora que ainda tenham alguns.

```{r}
ggplot(df,aes(y=Nitrato))+
  geom_boxplot()+
  labs(title = "Boxplot da quantidade de nitrato")
```

# Exercício 3

As distribuições de amostras com coliformes entre os locais são diferentes? Avalie por meio de tabelas e gráficos.

**Resolução:** Uma forma de podermos enxergar bem as distribuições é por meio dos histogramas.

Primeiramente, observamos que cada um dos locais possui a mesma quantidade de observações.

```{r}
df %>% 
  group_by(Local) %>% 
  count()
```
Dessa forma, podemos construir histogramas baseados simplesmente na contagem, sem precisar trabalhar com porcentagens.

Assim, temos os seguintes histogramas:

```{r}
ggplot(df,aes(x=Presenca, fill=Local))+
  geom_bar()+
  facet_grid(~Local)+
  labs(x = "Presença",y = "Contagem", title = "Histograma da presença de coliforme por local")+ 
  theme(legend.position = "none")
```

Apenas visualizando os gráficos, podemos notar que todos os locais são bem parecidos em relação à distribuição da presença de coliformes, com exceção da Lagoa Branca, que parece ter uma presença maior que as demais. Porém, qualquer afirmação deverá ser inferida por testes estatísticos eficientes.

# Exercício 4 

Construa o histograma e o box-plot do nitrato por local. Calcule as estatísticas descritivas como média, desvio-padrão, quartis do nitrato por local.

**Resolução:**

```{r}
ggplot(df,aes(x=Nitrato,fill = Local))+
  geom_histogram(bins=20)+
  facet_grid(~Local)+
  labs(x = "Nitrato",y = "Contagem", title = "Histograma da quantidade de nitrato por local")+ 
  theme(legend.position = "none")
```

```{r}
ggplot(df,aes(y=Nitrato))+
  geom_boxplot()+
  facet_grid(~Local)+
  labs(y = "Nitrato", title = "Boxplot da quantidade de nitrato por local")
```

```{r}
df %>% 
  group_by(Local) %>% 
  summarise(media = mean(Nitrato),
            desvio_padrao = sd(Nitrato),
            primeiro_quartil = quantile(Nitrato, 0.25),
            mediana = median(Nitrato),
            terceiro_quartil = quantile(Nitrato, 0.75))
```


# Exercicio 5 

Construa o histograma e o box-plot do PH por local. Calcule as estatísticas descritivas como média, desvio padrão, quartis do PH por local.

**Resolução:**

```{r}
ggplot(df,aes(x=PH,fill = Local))+
  geom_histogram(bins=8)+
  facet_grid(~Local)+
  labs(x = "PH",y = "Contagem", title = "Histograma da quantidade de PH por local")+ 
  theme(legend.position = "none")
```

```{r}
ggplot(df,aes(y=PH))+
  geom_boxplot()+
  facet_grid(~Local)+
  labs(y = "PH", title = "Boxplot da quantidade de nitrato por local")
```

```{r}
df %>% 
  group_by(Local) %>% 
  summarise(media = mean(PH),
            desvio_padrao = sd(PH),
            primeiro_quartil = quantile(PH, 0.25),
            mediana = median(PH),
            terceiro_quartil = quantile(PH, 0.75))
```

# Exercicio 6

A distribuição de nitrato e PH difere entre os locais avaliados? Discuta a partir dos itens (4) e (5).

**Resolução:** Aparentemente, a distribuição de nitrato parece ser bem semelhante em todos os locais, com exceção de Bosque dos Jequitibás, que aparenta ter uma variação maior que os demais.

Já na distribuição de PH, todos parecem ser bem semelhantes à primeira vista. Uma análise mais aprofundada deverá ser feita para ter mais detalhes.